臺灣雲林地方法院民事判決　　　　　　　 94年度訴字第333號
原　　　告　戊○○
訴訟代理人　蔡仁和
原　　　告　丁○○
共　　　同
訴訟代理人　陳信村律師
被　　　告　丙○○
訴訟代理人　乙○○
　　　　　　甲○○
上列當事人間請求交還土地等事件，本院於民國94年7 月27日言
詞辯論終結，判決如下：
    主      文
被告應將坐落雲林縣四湖鄉○○段七七地號土地如附圖所示Ｄ部
分面積一八四四平方公尺土地上之地上物除去，並將該土地交還
原告丁○○。
被告應將坐落雲林縣四湖鄉○○段七七之一地號土地如附圖所示
Ｆ部分面積二三八０平方公尺土地上之地上物除去，並將該土地
交還原告戊○○。
訴訟費用由被告負擔。
本判決第一項於原告丁○○以新台幣肆拾萬元為被告供擔保後，
得假執行。
本判決第二項於原告戊○○以新台幣伍拾貳萬元為被告供擔保後
，得假執行。
    事實及理由
一、原告主張：坐落雲林縣四湖鄉○○段77地號及同段77之1地
    號土地，分別為原告丁○○、戊○○所有，惟卻為被告無權
    占有如附圖所示Ｄ部分面積一八四四平方公尺、Ｆ部分面積
    二三八０平方公尺（以下均稱：系爭土地）。被告雖辯稱系
    爭土地係購自他人，但被告買賣登記之土地係同段75地號土
    地，並非系爭土地。被告無正當權源，而占用系爭土地，已
    影響原告所有權之行使，為此，依民法第767 條規定，提起
    本件訴訟，請求被告應將系爭土地之地上物除去，並將該土
    地交還原告等語。
    並聲明：(一)如主文第一、二項所示。(二)願供擔保請准宣告假
    執行。
二、被告自認現占有系爭土地，且兩造間亦無交換土地使用之情
    形，惟以：系爭土地係伊購自他人，自購買以後，已在該地
    耕種4 、50年，多年來原告均未有異議，且被告於購地後，
    因系爭土地地勢低漥，為便於耕種，於其上填立土方，而支
    出數百萬元，如被告應返還系爭土地，原告亦應賠償被告填
    立土方之費用等語，資為抗辯。
    並聲明：(一)原告之訴及假執行之聲請均駁回。(二)訴訟費用由
    原告負擔。
三、兩造不爭執之事實：
  (一)原告丁○○、戊○○分別為坐落雲林縣四湖鄉○○段77地號
    、77之1 地號土地之所有人。
  (二)被告現占有系爭土地，且兩造間亦無土地交換使用之情形。
四、得心證之理由：
    本件兩造爭執之處，在於被告對於系爭土地是否有正當占有
    使用權源？以及原告請求交還土地與被告支出之土方填立費
    用間，有無同時履行抗辯關係？茲分述如下：
  (一)按所有人對於無權占有或侵奪其所有物者，得請求返還之。
    對於妨害其所有權者，得請求除去之。有妨害其所有權之虞
    者，得請求防止之。民法第767 條定有明文。又按，當事人
    主張有利於己之事實者，就其事實有舉證之責任。民事訴訟
    法第277 條亦有明定。且「以無權占有為原因，請求返還所
    有物之訴，被告對原告就其物有所有權存在之事實無爭執，
    而僅以非無權占有為抗辯者，原告於被告無權占有之事實，
    無舉證責任。被告應就其取得占有，係有正當權源之事實證
    明之。如不能證明，則應認原告之請求為有理由。」最高法
    院亦有72年度台上字第1552號判決可參。
  (二)查，坐落雲林縣四湖鄉○○段77地號、77之1 地號土地，分
    別為原告丁○○、戊○○所有之事實，業據原告提出土地登
    記謄本2 件在卷可稽，且被告現占有系爭土地，亦經本院受
    命法官於民國94年3 月25日會同雲林縣北港地政事務所人員
    至現場勘測無訛，有當日勘驗筆錄及如附圖所示之複丈成果
    圖在卷足參，復均為被告所不爭執，就此部分堪信原告之主
    張為真實。
  (三)被告雖以前揭情詞置辯，惟查：被告前於53年12月1 日購買
    之土地為坐落雲林縣四湖鄉○○段75地號土地（重測前為鹿
    場段第234-1 地號）（下稱：75地號土地），有原告提出該
    地之土地登記謄本可參，且被告亦不否認伊為75地號土地之
    所有人；又，被告所有上開重測前為鹿場段第234-1 地號土
    地於辦理重測時，亦經被告於73年9 月18日就該地之四圍界
    址指界，並在地籍調查表內蓋章確認，有雲林縣北港地政事
    務所94年5 月5 日北地四字第0940004549號函附地籍調查表
    在卷足憑，上開地籍調查表內被告之印文為真正，並為被告
    所不否認。對照該地籍調查表及卷附重測後之地籍圖謄本，
    觀其圖示，被告所有之上開土地，重測前後均呈現近似英文
    字母「Ｐ」之形狀，並無差異，而與如附圖所示原告所有系
    爭土地之形狀均為「長方形」則有不同。據此足認，被告前
    所購買之土地，應為上開75地號土地無誤，是被告辯稱伊購
    買之土地為系爭土地一節，無足採信。至於被告辯稱伊多年
    使用系爭土地，原告均無異議一節，惟按，已登記不動產所
    有人之回復請求權及除去妨害請求權，無民法第125 條消滅
    時效規定之適用，業據司法院大法官第107 號、第164 號解
    釋在案，系爭土地為已登記之土地，有上開土地登記謄本在
    卷足憑，故此，原告固於被告占用多年後，至今始請求被告
    除去地上物並返還系爭土地，但因既無請求權時效消滅之情
    形，則被告上開抗辯，亦無足採。另，兩造間復無土地交換
    使用情事，亦據被告自認（見本院94年7 月27日言詞辯論筆
    錄第1 頁），且被告復未能舉證證明伊有使用系爭土地之正
    當權源，則原告依民法第767 條規定，請求被告應將如附圖
    所示Ｄ、Ｆ部分土地上之地上物除去，並予返還，於法自屬
    有據。
  (四)被告雖另以：原告應賠償伊於系爭土地填立土方之費用一節
    置辯，惟查，民法第264 條第1 項固規定有「因契約互負債
    務者，於他方當事人未為對待給付前，得拒絕自己之給付。
    」之同時履行抗辯權，然該條項所謂同時履行之抗辯，乃係
    基於雙務契約而發生，倘雙方之債務，非本於同一之雙務契
    約而發生，縱令雙方債務在事實上有密切之關係，但其一方
    之給付，與他方之給付，因非立於互為對待給付之關係，故
    不能發生同時履行之抗辯。最高法院著有59年台上字第850
    號判例可資參照。本件原告之物上請求權，係本於其對系爭
    土地所有權權能之行使，屬物權關係，而被告抗辯土方填立
    費用之賠償請求權，則屬債權之法律關係，兩者並無雙務契
    約關係，亦即原告之本件請求與被告之上開抗辯間，無互為
    對待給付之關係。從而，被告之上開抗辯，並不生同時履行
    抗辯之效力。
五、綜上所述，被告既無權占有系爭土地，從而，原告依所有物
    返還請求權之法律關係，訴請被告應除去如附圖所示Ｄ、Ｆ
    部分土地之地上物，並將該土地分別返還原告丁○○、戊○
    ○，為有理由，應予准許。
六、原告既陳明願供擔保，聲請宣告假執行，經核均無不合，爰
    分別酌定相當擔保金額併准許之。
七、兩造其餘攻擊及防禦方法，核與判決結果不生影響，爰不逐
    一詳予論述，併此敘明。
八、訴訟費用負擔之依據：民事訴訟法第78條、第85條第1 項前
    段。
中　　華　　民　　國　　94　　年　　8 　　月　　10　　日
                    民事第二庭
                          審判長法  官  陳宏卿
                                法  官  趙思芸
                                法  官  陳銘壎
以上正本係照原本作成。
如對本判決上訴，須於判決送達後20日內向本院提出上訴狀，並
附繕本。
中　　華　　民　　國　　94　　年　　8 　　月　　10　　日
                                書記官　沈瑞芳
